【裁判字號】    92,台上,2538
【裁判日期】    921127
【裁判案由】    損害賠償等
【裁判全文】
最高法院民事判決                              九十二年度台上字第二五三八號
    上  訴  人  源發國際股份有限公司（即原「源發營造工程股份有限公司」）
    法定代理人  孫忠英
    訴訟代理人  周憲文律師
    被 上訴 人  台灣菸酒股份有限公司
    法定代理人  黃營杉
    訴訟代理人  楊正評律師
右當事人間請求損害賠償等事件，上訴人對於中華民國九十一年八月二十九日台灣高
等法院第二審更審判決（九十年度重上更(二)字第一○一號），提起上訴，本院判決如
左：
    主  文
上訴駁回。
第三審訴訟費用由上訴人負擔。
    理  由
本件上訴人源發營造工程股份有限公司業經變更名稱為源發國際股份有限公司（下稱
源發公司），法定代理人變更為孫忠英；被上訴人之法定代理人亦已由王得山變更為
黃營杉，各有股份有限公司變更登記表及財政部函足憑，源發公司及孫忠英、被上訴
人及黃營杉分別聲明承受訴訟，核無不合。先予敘明。
次查，被上訴人主張：上訴人於民國八十一年六月三日承攬伊所屬復興啤酒廠行政福
利大樓營建工程（下稱系爭工程），工程總價新台幣（下同）七千一百二十八萬元，
嗣追減消防設備八十二萬七千九百三十六元，實際總價七千零四十五萬二千零六十四
元。系爭工程原應於八十三年一月十四日完成，詎上訴人屆期僅完成百分之六十八，
並於同年三月一日全面停工，經伊催告復工未果，乃於同年六月二十七日終止系爭工
程合約。依該合約第十九條約定，上訴人應自預定完工日至合約終止日（計一百六十
四日）按日賠償伊以契約總價千分之二即十四萬二千五百六十元計算之違約金（下稱
「違約金」）計二千三百三十七萬九千八百四十元。又系爭工程未完工部分，經伊以
二千六百十萬元重新發包，加計已給付上訴人工程款五千二百三十萬三千九百零九元
、因重新發包而增加之設計費六十二萬六千四百元、監造費十萬四千二百五十元，再
扣減原工程實際總價，此部分損失（下稱「重新發包損失」）八百六十八萬二千四百
九十五元，亦應由上訴人賠償。以上合計三千二百零六萬二千三百三十五元，扣除上
訴人原得領回之「履約保證金」四百零八萬六千二百三十六元，上訴人尚應給付伊二
千七百九十七萬六千零九十九元。爰依承攬之法律關係，求為命上訴人如數給付及自
起訴狀繕本送達翌日（八十四年八月六日）起加計法定遲延利息之判決（第一審判命
上訴人給付被上訴人五十八萬六千五百六十四元本息，駁回被上訴人其餘之請求。兩
造各就不利部分聲明不服。更審前原法院八十五年度重上字第一九七號判決命上訴人
再給付被上訴人七百八十五萬五千八百零七元本息，並駁回上訴人之上訴及駁回被上
訴人其餘部分之上訴。被上訴人僅就敗訴中之三百三十七萬九千二百三十七元本息部
分提起第三審上訴，上訴人則就其敗訴部分提起第三審上訴，經本院八十七年度台上
字第一○二二、一○二三號判決就該上訴部分廢棄原判決，發回原法院。再經原法院
八十七年度重上更(一)字第九七號判決及本院九十年度台上字第一三九一號判決發回原
法院後，被上訴人於原法院本次之更審係請求上訴人再給付一千一百二十三萬四千二
百四十四元本息及為後述之「追加」聲明。至兩造歷審聲明及被上訴人之「追加」暨
法院判決結果，均詳如附表一所示）。又因源發公司僅完成系爭工程百分之六八，溢
領工程款三百七十八萬一千八百十五元，爰依不當得利之法律關係，「追加」求為命
上訴人如數返還該本息之判決（第一審共同被告宏鎰營造有限公司、銘祥營造有限公
司對於原法院所為渠等敗訴之判決，未聲明不服，而源發公司之上訴為無理由，其上
訴之效力亦不及於該二公司，故該二公司敗訴部分已告確定）。
上訴人則以：系爭工程至八十三年三月一日伊停工時止，依週報表之記載，已完成百
分之八二‧七一，就經估驗進度部分，仍完成達百分之七六‧八五，非被上訴人主張
之百分之六八。又被上訴人計算逾期日數未扣除例假日、且其核計之違約金過高、重
新發包之賠償金額更屬不實。其中除重新發包設計費及工程保留款三百三十七萬九千
二百三十七元部分外，其餘被上訴人敗訴部分均已確定，其再請求追復已確定之溢領
工程款，尤屬無據，伊不同意其追加等語，資為抗辯。
原審斟酌全辯論意旨及調查證據之結果，以：上訴人依約原應於八十三年一月十四日
完成其承攬之系爭工程，然屆時不僅未能完工，反於同年三月一日全面停工，被上訴
人乃於同年六月二十七日向上訴人為終止契約之意思表示。關於系爭工程完成之進度
，依第九一週「施工週報表」之記載為百分之八二‧七一，依第十九次「估驗計價明
細表」記載之估驗進度為百分之七六‧八五，固係實情，惟依兩造之系爭工程合約及
合約附件「工程投標須知補充說明」、「工程施工說明書」、「施工說明書」等約定
可知，上訴人所完成之系爭工程如有瑕疵，應自完成進度中予以扣除。而經負責系爭
工程設計監造之中鼎工程股份有限公司（下稱中鼎公司）於上訴人停工後會同其他承
包商等相關單位共同勘察、清點結果，因上訴人已將被上訴人提供之鋼筋、水泥材料
全部用罄，且其施作部分有嚴重瑕疵，再扣除進料而未施作、未達驗收標準及保管不
周遺失、遭下包拆走、材料短缺等瑕疵，其實際完成之無瑕疵工作價值僅四千八百五
十二萬二千零九十四元，約為總工程金額百分之六八。足見「施工週報表」或「估驗
計價明細表」所記載之工程完成或估驗進度，尚非實際完工之進度。參之證人即中鼎
公司監造人員林治平、郭文懷、張和平、翁榮昌、陳宏榮、謝發增等之證言，應以被
上訴人主張之上訴人僅完成系爭工程百分之六八為可採。嗣被上訴人就系爭工程未完
成部分重新發包，由訴外人方城營造股份有限公司以二千六百十萬元得標。以上訴人
實際完工金額四千八百五十二萬二千零九十四元，加計重新發包金額二千六百十萬元
，減去追減後原發包工程總價七千零四十五萬二千零六十四元，其差額四百十七萬零
三十元，即為被上訴人重新發包之「多付工程款」。該款既係上訴人擅自停工所造成
之損害，被上訴人主張應由上訴人賠償，自屬有據。又被上訴人因重新發包而另付予
中鼎公司之「監造費」十萬四千二百五十元及「設計費」六十二萬六千四百元，亦係
上訴人擅自停工所增加之支出，應併由上訴人賠償。再者，系爭工程合約原約定之違
約金為「按逾期之日數，每日賠償契約總價千分之二」，被上訴人因上訴人之工程落
後及擅自停工而無法依預定計畫使用大樓，並因而增加工程款及監造費、設計費之支
出，受損非輕。審酌被上訴人所受之損害、社會經濟狀況及上訴人已履行部分債務等
情，認雙方約定之違約金過高，應核減至以每日按工程總價千分之一即七萬零四百五
十二元計算，始為相當。準此，自系爭工程原定完工日期八十三年一月十四日起，迄
被上訴人發函終止契約之同年六月二十七日止，計逾期一百六十四日，係因上訴人遲
延所致，即不應扣除例假日及國定假日，故上訴人應給付之「違約金」共為一千一百
五十五萬四千一百二十八元。綜上，被上訴人得請求上訴人給付「重新發包損失」，
包括「多付工程款」四百十七萬零三十元、「增加設計費」六十二萬六千四百元、「
增加監造費」十萬四千二百五十元、「違約金」一千一百五十五萬四千一百二十八元
，及依系爭工程合約應由上訴人提供之「保固保證金」四十八萬五千二百二十一元，
合計一千六百九十四萬零二十九元。扣除上訴人抗辯其尚有「履約保證金」四百六十
三萬四千元可供抵銷之數額，則被上訴人所得請求上訴人給付之金額為一千二百三十
萬六千零二十九元。此外，上訴人僅完成系爭工程百分之六八，已如前述，而其至八
十三年一月三十一日第十九次估驗計價時，累計領得工程款及物價指數調整款共五千
二百三十萬三千九百零九元，扣除物價調整款二十六萬六千三百七十六元後，實際領
得工程估驗款五千二百零三萬七千五百三十三元，較其應領之四千八百五十二萬二千
零九十四元（上訴人依約原僅得領取百分之九五之工程款，另百分之五為工程保留款
，可由被上訴人保留不付，但因工程已全部完成，即無再保留工程款之必要，故以全
額計算），溢領三百五十一萬五千四百三十九元。上訴人抗辯其有未領「工程保留款
」二百七十五萬二千八百三十七元、「未計價款」四百十二萬八千四百九十一元及另
件訴訟法院判決被上訴人應給付上訴人二百萬六千四百八十三元可供抵銷部分，因於
核算上訴人實際完成工程及實際領取工程款時，已將「工程保留款」全數扣除計算，
其尚溢領工程款，詳如上述，自無未領「工程保留款」及「未計價款」可言；至另件
訴訟判決尚未確定，上訴人並未舉證證明該請求權確實存在，即均不得為抵銷。從而
，被上訴人本於承攬之法律關係，原得請求上訴人給付一千二百三十萬六千零二十九
元，扣除第一審已判命上訴人給付五十八萬六千五百六十四元後，被上訴人減縮其中
四十八萬五千二百二十一元本息，請求上訴人「再給付」一千一百二十三萬四千二百
四十四元及其利息，顯未逾其實可請求之一千一百七十一萬九千四百六十五元本息，
即屬正當，應予准許。又被上訴人「追加」依不當得利之法律關係，請求上訴人返還
溢領之工程款，其中三百五十一萬五千四百三十九元及自被上訴人於八十九年六月二
十日提出「更正上訴聲明狀」繕本送達上訴人之翌日起加付法定遲延利息部分，亦屬
有理，應併予准許。為原審心證之所由得，並說明兩造其餘攻擊防禦方法不予逐一論
述之理由，因而廢棄第一審所為駁回被上訴人請求上訴人給付一千一百二十三萬四千
二百四十四元本息部分之判決，命上訴人再為該部分之給付，並駁回上訴人之上訴。
另就被上訴人追加之訴部分，判命上訴人給付被上訴人三百五十一萬五千四百三十九
元本息。
查被上訴人起訴所依據之法律關係，為債務不履行損害賠償請求權，其訴請上訴人給
付「違約金」中之一千一百八十二萬五千七百十二元及「重新發包損失」中之「多付
工程款」三百七十八萬一千八百十五元（實即為溢領工程款之返還）等部分，經更審
前原法院以八十五年度重上字第一九七號判決被上訴人敗訴，即駁回其就該部分之上
訴後，未據被上訴人聲明不服，已告確定。被上訴人於原法院所「追加」者，乃以系
爭工程合約終止後，上訴人「溢領工程款」三百七十八萬一千八百十五元係無受領之
法律上原因，而依「不當得利返還請求權」為請求，與前已受敗訴判決確定之「債務
不履行損害賠償請求權」，既屬不同之法律關係，即非同一之訴，尚無違背既判力可
言。原法院准許被上訴人提起「追加」之訴，並為上訴人部分敗訴之判決，於法洵無
不合。又被上訴人起訴時所主張抵銷「履約保證金」而扣減其請求金額者，原為四百
零八萬六千二百三十六元，嗣上訴人於更審前原法院八十五年度重上字第一九七號審
理中，以「保固保證金」五十四萬六千九百六十四元亦應由被上訴人返還，而主張可
抵銷之「履約保證金」金額為四百六十三萬三千二百元。經該法院判准抵銷後，被上
訴人未聲明不服，故被上訴人已不得再請求該「保固保證金」。是被上訴人於原法院
就原訴所請求之範圍內為聲明，即「違約金」一千一百五十五萬四千一百二十八元、
「重新發包損失」四百九十萬零六百八十元（內含「多付工程款」四百十七萬零三十
元、「增加監造費」十萬四千二百五十元、「增加設計費」六十二萬六千四百元），
扣減「履約保證金」四百六十三萬四千元（被上訴人自行抵銷而扣減之金額增加八百
元）及第一審已判命給付之五十八萬六千五百六十四元，合計一千一百二十三萬四千
二百四十四元，應無不合。至被上訴人於九十一年七月十九日提出之「民事辯論意旨
狀」中所載「保固保證金」（見原審上更(二)字卷第二宗二一九、二二○頁），僅在說
明以「保固保證金」逆算系爭工程完工比例之不當，原法院誤認被上訴人仍請求「保
固保證金」四十八萬五千二百二十一元，並認被上訴人減縮請求該金額，雖有未洽，
惟結果尚無不同，應予維持。上訴論旨，猶就原審取捨證據、認定事實及解釋契約之
職權行使，指摘原判決違背法令，求予廢棄，非有理由。
據上論結，本件上訴為無理由，依民事訴訟法第四百八十一條、第四百四十九條第一
項、第七十八條，判決如主文。
中      華      民      國    九十二    年     十一     月    二十七    日
                              最高法院民事第七庭
                                  審判長法官  蘇  茂  秋
                                        法官  朱  建  男
                                        法官  蘇  達  志
                                        法官  沈  方  維
                                        法官  鄭  玉  山
      右正本證明與原本無異
                                              書  記  官
中      華      民      國    九十二    年     十二     月     十一     日
                                                                     ｍ


司法院資訊處製作；財團法人民間司法改革基金會備份。
